【裁判字號】    97,訴,15
【裁判日期】    980420
【裁判案由】    土地所有權移轉登記等
【裁判全文】
福建連江地方法院民事判決                97年度訴字第15號
原      告  丁○○
被      告  甲○○
訴訟代理人  乙○○
上列當事人間請求土地所有權移轉登記等事件，本院於民國98年
4 月9 日言詞辯論終結，判決如下：
    主      文
原告之訴駁回。
訴訟費用由原告負擔。
    事實及理由
一、本件原告未於言詞辯論期日到場，核無民事訴訟法第386 條
    所列各款情形，爰依被告之聲請，由其一造辯論而為判決。
二、原告主張：（一）連江縣南竿鄉○○段10-10 地號土地（下
    稱系爭土地）本為原告之祖父所有之土地，分家時分配給其
    祖父之長子劉宜金所有。原告雖係其祖父之次子劉宜祥所生
    ，惟已過繼給劉宜金作為養子，故得繼承系爭土地。且自民
    國33年起至53年止，系爭土地為原告所有已逾20年。（二）
    系爭土地因地政機關作業錯誤，而登記至被告名下。嗣原告
    於90年5 月29日申請補辦土地總登記時，始得知原告就系爭
    土地之所有權遭被告侵害。（三）起訴狀所附之相關證據資
    料雖係連江縣南竿鄉○○段1 地號土地，惟此亦因地政機關
    登載地號錯誤所致，故原告所提出之相關證據即為系爭土地
    之資料。爰依民法第767 條之法律關係，請求排除被告就原
    告所有之系爭土地之侵害，及將系爭土地返還與原告等語，
    並聲明：被告應將坐落連江縣南竿鄉○○段10-10 地號土地
    歸還原告。
三、被告則以：（一）系爭土地原係登記為馬祖酒廠所有，後經
    協調馬祖酒廠始同意釋出，並由被告依法提出系爭土地之登
    記申請，經地政事務所公告後無人異議，始由被告取得系爭
    土地之所有權。（二）系爭土地現仍為被告所有，且自登記
    至今已繳稅多年，所有權之歸屬應無疑義等語資為抗辯，並
    聲明：原告之訴駁回。
四、兩造不爭執事項：系爭土地目前登記為被告所有。
五、本件兩造爭點厥為：系爭土地目前是否為原告所有。
六、得心證之理由：
（一）按所有人，於法令限制之範圍內，得自由使用、收益、處
      分其所有物，並排除他人之干涉；所有人對於無權占有或
      侵奪其所有物者，得請求返還之。對於妨害其所有權者，
      得請求除去之。有妨害其所有權之虞者，得請求防止之，
      民法第765 、767 條分別定有明文。又土地法第43條規定
      ：「依本法所為之登記，有絕對效力。」再按，土地法第
      36條（即現行土地法第43條）所謂登記有絕對效力，係為
      保護第三人起見，將登記事項賦予絕對真實之公信力。第
      一次所有權登記在第三人尚未信賴該登記而取得權利之前
      ，並不能據以除斥真正之權利，真正權利人在訴請塗銷登
      記前，主張其權利自無不可；土地法第36條（即現行土地
      法第43條）所謂登記有絕對效力，係為保護因信賴登記取
      得土地權利之第三人而設，故登記原因無效或得撤銷時，
      在第三人未取得土地權利前，真正權利人對於登記名義人
      仍得主張之；土地法第36條（即現行土地法第43條）所謂
      登記有絕對效力，依司法院院字第1919號解釋，係為保護
      第三人起見，將登記事項賦予絕對真實之公信力。故第三
      人信賴登記而取得土地權利時，真正權利人固不得對之主
      張其權利，若土地權利名義人並非此種第三人，而其登記
      原因係無效或經撤銷者，真正權利人不提起塗銷登記之訴
      而對之提起確認之訴，主張其所有權之存在自無不可，迭
      經最高法院著有33年上字第678 號判例、33年上字第4983
      號判例及33年上字第5909號判例意旨在案供參。是揆諸上
      開說明，縱系爭土地目前登記之所有人為被告，然原告既
      主張其為系爭土地之真正權利人，且被告係因土地總登記
      而登記為系爭土地之所有人，而非因信賴登記取得土地權
      利之第三人，故原告對被告主張其就系爭土地有所有權並
      無不可。
（二）系爭土地目前登記為被告甲○○所有，此為兩造所不爭，
      並有土地登記謄本（本院卷第10頁）在卷為憑，自堪信為
      真實。
（三）原告丁○○固提出其父輩分家時所立之鬮書，主張伊因繼
      承其養父即訴外人劉宜金之家業，而就鬮書內所載之「土
      場頭園壹坵」即系爭土地有所有權云云，惟查：
      1.鬮書內並未記載劉宜金所分得之「土場頭園壹坵」土地
        之確切位置及大小範圍，故尚難認劉宜金所分得之土地
        即為系爭土地。
      2.證人丙○○證稱：兩造之家族都有在系爭土地附近種植
        ，但兩家使用土地的界線伊不清楚等語屬實（本院卷第
        77頁），故系爭土地是否為原告祖先所遺留之財產並非
        無疑。至證人即原告之叔父劉吉吉雖證稱：伊祖先即在
        系爭土地上種植地瓜，系爭土地為伊與兄弟們分家財產
        之一部份云云（本院卷第75頁），惟原告除上開父輩分
        家之鬮書外，並未提出其祖父乃系爭土地之所有人之其
        他相關契據，故縱認原告之祖父及父輩於系爭土地有種
        植之事實，仍難遽認系爭土地本為原告之祖父所有。
      3.又原告主張其雖係訴外人劉宜祥所生，但已為其大伯劉
        宜金收養，故得繼承劉宜金之財產云云。惟原告於戶籍
        資料上所記載之父親係「劉宜祥」而非「劉宜金」，且
        個人記事欄亦無關於收養之紀錄，此有全戶戶籍資料查
        詢結果1 紙在卷足稽（本院卷第86頁），是甚難認原告
        係劉宜金之繼承人，而得以繼承劉宜金之任何財產。故
        原告主張其因繼承而取得系爭土地之所有權一節，應不
        足採。
（四）原告丁○○雖提出其於90年間申請土地登記之相關資料，
      其中包括劉吉吉、陳依金於90年11月28日出具之土地四鄰
      證明書（本院補字卷第7 頁，該證明書內容記載：「茲證
      明南竿鄉介壽村丁○○君，於民國33年開始至民國53年止
      ，計20年以所有之意思和平占有未登記土地，座落介壽段
      1 地號土地，而其占有之始為善意並無過失，申請所有權
      登記，如有虛偽不實，證明人願負法律上一切責任」），
      主張系爭土地為原告所有，僅因地政機關作業錯誤，而登
      記至被告名下云云。惟查：
      1.原告所提資料均係連江縣南竿鄉○○段1 地號土地之資
        料，與系爭土地之地號迥異，且原告就其主張地政機關
        有地號登載或其他行政作業錯誤一事並未舉證以實其說
        ，故難認其所申請登記之土地即為系爭土地。
      2.原告係於33年4 月12日出生，此有全戶戶籍資料查詢結
        果在卷（本院卷第86頁），則原告殊無可能自33年起即
        占有系爭土地，是以上開土地四鄰證明書所載內容與事
        實不符甚明；況上開土地四鄰證明書僅足證被告占有之
        事實，然原告於未經登記為該證明書所載地號土地之所
        有人前，仍難認原告係該地之所有人。故原告雖提出關
        於聲請土地總登記之資料，惟亦不足證其為系爭土地之
        所有人。
（五）按合法占有土地人，未於登記期限內聲請登記，亦未於公
      告期間內提出異議者，喪失其占有之權利，土地法第60條
      定有明文。被告甲○○於系爭土地總登記（即89年辦理南
      竿鄉補辦65年總登記）期間之89年6 月3 日向福建省連江
      縣地政事務所提出土地登記申請，並以訴外人陳依嬌、劉
      春蓮等人所出具之土地四鄰證明書，證明被告自43年起至
      65年止以所有之意思和平占有系爭土地作為耕地使用（本
      院卷第20頁），嗣經地政機關於92年6 月19日以（九二）
      連地所字第1433號公告（公告期間為92年6 月19日起至92
      年7 月21日），於公告期間無人異議（本院卷第18、49頁
      ），而得以「總登記」為登記原因（原因發生日期：92年
      7 月22日），並於92年7 月31日登記為系爭土地之所有權
      人，此有土地登記謄本（本院卷第10頁）、土地登記申請
      書（本院卷第18、19頁）、土地四鄰證明書（本院卷第20
      頁）、連江縣地政事務所公告（本院卷第49頁）在卷可稽
      。是縱認原告聲請總登記之土地確為系爭土地，且其所提
      出之劉吉吉與陳依金出具之土地四鄰證明書之記載內容為
      真實，亦僅足證原告於33年至53年間占有系爭土地之事實
      ，然原告既未於登記期限內就系爭土地聲請登記，亦未於
      公告期間內提出異議，則原告占有系爭土地之權利亦已喪
      失，併此敘明。
七、綜上所述，原告所為之舉證尚不足認其為系爭土地之所有人
    ，故難認其乃得就系爭土地主張民法第767 條物上請求權之
    主體，是無從依該條就系爭土地對原告主張所有物返還請求
    權或所有物妨害除去請求權。從而，原告起訴請求被告返還
    系爭土地為無理由，應予駁回。
八、本件事證已臻明確，兩造其餘攻擊防禦方法及未經援用之證
    據，經審酌後，核與判決結果不生影響，爰不一一論述。
九、訴訟費用負擔之依據：民事訴訟法第78條。
中    華    民    國    98    年    4     月    20    日
              民事庭  審判長法  官  趙文淵
                            法  官  黃立昌
                            法  官  毛彥程
如對本判決上訴，須於判決送達後20日內向本院提出上訴狀。
以上正本係照原本作成。
中    華    民    國    98    年    4     月    20    日
                            書記官  林長貴


司法院資訊處製作；財團法人民間司法改革基金會備份。
